臺灣臺南地方法院民事判決
109年度訴字第1772號
原      告  台新國際商業銀行股份有限公司

法定代理人  尚瑞強  
訴訟代理人  洪敏智  
被      告  陳來福  

            陳冠臻  

上  一  人
訴訟代理人  李豐希  
上列當事人間請求撤銷信託行為等事件，經本院於民國109年11
月24日言詞辯論終結，判決如下：
    主    文
被告間就如附表所示之不動產，於民國107年7月20日所為之信託
債權行為及所有權移轉登記之物權行為，應予撤銷。
被告陳冠臻應將前項不動產於民國107年7月25日以信託為原因，
向臺南市永康地政事務所辦理之所有權移轉登記（收件字號為10
7年普字第96470號）予以塗銷。
訴訟費用新臺幣柒仟參佰捌拾元由被告負擔。 
    事實及理由
一、被告陳來福經合法通知，無正當理由未於言詞辯論期日到場
    ，核無民事訴訟法第386條所列各款情形，爰依原告之聲請
    ，由其一造辯論而為判決。
二、原告主張：陳來福於民國94年6月20日向原告申請信用貸款
    產品使用（卡號：0000000000000000），95年6月起未依約
    清償債務，迄至109年10月27日止，尚積欠新臺幣（下同）6
    73,532元及利息未償。原告就上開債權已依法取得執行名義
    ，並因執行未受償換發債權憑證。詎陳來福於107年7月25日
    竟將如附表所示之不動產（下稱系爭不動產），以信託為原
    因移轉登記予被告陳冠臻，且移轉後陳來福名下已無其他財
    產可供受償，堪認陳來福前開行為顯有害於原告債權。爰依
    信託法第6條第1項類推適用民法第244條第4項規定，提起本
    訴。並聲明：㈠陳來福、陳冠臻間就系爭不動產於107年7月2
    0日所為之信託債權行為及所有權移轉登記之物權行為，應
    予撤銷。㈡陳冠臻應就系爭不動產於107年7月25日以信託為
    原因向臺南市永康地政事務所辦理之所有權移轉登記，予以
    塗銷。
三、被告方面：
　㈠陳冠臻略以：伊為訴外人李豐希之友人，李豐希為保障其對
    陳來福之借款債權，除對系爭不動產設定抵押權擔保外，並
    委請伊擔任本件以信託為原因，辦理所有權移轉登記之名義
    人，以免日後陳來福向他人另外借貸，產生其他債務時，李
    豐希之債權無法受到保障；伊與陳來福沒有關係，也不認識
    ，陳來福借款時，並未向李豐希告知有另積欠原告債務情事
    ，致被告與李豐希有受騙之感覺；倘原告確實對陳來福有債
    權，就應該及早對系爭不動產取償，而非放著不管，待李豐
    希以此為擔保借款給陳來福後，原告才來提起本件訴訟要求
    要塗銷信託登記等語，以為抗辯。並聲明：原告之訴駁回。
　㈡陳來福經合法通知未到庭，亦未提出書狀作何聲明或陳述。 
    　
四、得心證之理由：
  ㈠按信託法第6條第1項之撤銷訴權，依同法第7條規定，自債權
    人知有撤銷原因時起，1年間不行使而消滅。該項法定期間
    為除斥期間，其時間經過時權利即告消滅。復按除斥期間有
    無經過，縱未經當事人主張或抗辯，法院亦應先為調查認定
    ，以為判斷之依據（最高法院85年台上字第1941號判決意旨
    參照）。依本院向臺南市永康地政事務所、中華電信股份有
    限公司數據通信分公司調取自107年7月20日起迄今申調系爭
    不動產謄本臨櫃及線上申請紀錄（本院卷第311-323、363-3
    70頁），原告曾於108年10月30日調取系爭不動產第二類登
    記謄本，是原告於109年10月28日向本院提起本件訴訟，尚
    未逾前開法定除斥期間，合先敘明。
  ㈡又按信託行為有害於委託人之債權人權利者，債權人得聲請
    法院撤銷之，信託法第6條第1項定有明文。次按債權人依第
    1項或第2項之規定聲請法院撤銷時，得並聲請命受益人或轉
    得人回復原狀，民法第244條第4項亦定有明文。再觀諸信託
    法第6條之立法理由以「為防止委託人藉成立信託脫產，害
    及其債權人之權益，爰參考民法第244條第1項之規定，於本
    條第1項規定信託行為有害於委託人之債權人之權利者，債
    權人得聲請法院撤銷之，而不以委託人於行為時明知並受益
    人於受益時亦知其情事者為限，以保障委託人之債權人，並
    期導信託制度於正軌」等語可知，信託法第6條第1項應係民
    法第244條第1、2項之特別法，而信託法未有如民法第244條
    第4項「債權人得並聲請命受益人或轉得人回復原狀」之規
    定，是於債權人依信託法第6條第1項撤銷信託行為時，自得
    類推適用民法第244條第4項規定，准許債權人得聲請命受益
    人或轉得人回復原狀（最高法院93年度台上字第2038號判決
    可參）。
  ㈢原告主張其對陳來福有上開債權，而系爭不動產原登記為陳
    來福所有，陳來福於107年7月25日以信託為原因，將系爭不
    動產移轉登記予陳冠臻，除系爭不動產外，陳來福之財產已
    不足清償對原告之債務等情，業據提出本院99年度司執字第
    65206號債權憑證、信用貸款帳務明細、信託專簿資料等件
    為證（本院卷第18-26頁），且為陳冠臻所不爭執（本院卷
    第407-408頁），堪信為實。而原屬陳來福所有之系爭不動
    產，既因信託登記移轉至陳冠臻名下，致原告無法就系爭不
    動產為拍賣取償之行為，對債權人即原告而言，陳來福之責
    任財產即顯有減少，按諸債務人之財產為全體債權人之總擔
    保之原則，自有可能損害於原告。則原告主張被告間就系爭
    不動產所為信託登記之債權、物權行為，使陳來福之責任財
    產減少，有害及原告債權等情，即屬有據，應為可採。
　㈣至陳冠臻抗辯李豐希是為了要保障其己身對陳來福之借款債
    權，始委請伊擔任本件信託登記名義人，以免日後李豐希之
    債權無法受到保障云云；惟查，陳來福於107年7月20日以系
    爭不動產向地政機關辦理設定抵押權予李豐希以為借款擔保
    ，於同年月24日登記完畢乙節，有系爭不動產之土地建物查
    詢資料（本院卷第61-241頁）及臺南市永康地政事務所109
    年11月3日所登記字第1090103172號函所附抵押權設定登記
    申請資料（本院卷第253-295頁）可稽，且為被告所自承，
    是李豐希對陳來福之借款債權，已可依該抵押權設定登記及
    行使得到保障，陳冠臻又就系爭不動產與陳來福再設定本件
    信託登記，將系爭不動產移轉登記至陳冠臻名下，致陳來福
    之其他債權人無從就系爭不動產為取償，顯然有害陳來福之
    債權人即原告之債權。陳冠臻此部分辯詞，並不得資為對抗
    原告本件請求之正當事由。
　㈤陳冠臻另辯稱，原告如果對陳來福有債權，一開始就可以去
    查封系爭不動產，原告債權與系爭不動產無關，陳來福未告
    知有積欠原告債務云云；惟查，原告是否查封系爭不動產，
    乃係其如何實現債權之事項，原告有無聲請強制執行，並不
    影響其得否依信託法第6條第1項及類推適用民法第244條第4
    項之規定為本件請求，是陳冠臻此部分之辯詞，要無可採。
　㈥從而，原告依信託法第6條第1項及類推適用民法第244條第4
    項規定，主張被告間就系爭不動產所為之信託債權行為及移
    轉所有權登記物權行為，有害其債權而請求撤銷，並請求陳
    冠臻塗銷系爭不動產之移轉登記，自屬於法有據。
五、綜上所述，原告依信託法第6條第1項及類推適用民法第244
    條第4項規定，請求撤銷被告間就系爭不動產於107年7月20
    日所為之信託債權行為及移轉物權行為，暨陳冠臻應將系爭
    不動產於107年7月25日以信託為登記原因所為之所有權移轉
    登記予以塗銷，為有理由，應予准許。
六、本件為判決基礎之事證已臻明確，兩造其餘攻擊防禦方法及
    所提證據，經斟酌後，核與本件之結論不生影響，爰不一一
    論列，附此敘明。
七、本件訴訟費用為原告繳納之第一審裁判費7,380元，爰依民
    事訴訟法第87條第1項規定，依職權確定由被告負擔如主文
    第3項所示。
八、訴訟費用負擔之依據：民事訴訟法第78條、第85條第1項。 
中　　華　　民　　國　  109　　年　　12　　月　　8　　日
                    民事第五庭  法  官  張家瑛
以上正本係照原本作成。
如不服本判決，應於判決送達後20日內向本院提出上訴狀。如委
任律師提起上訴者，應一併繳納上訴審裁判費。 
中　　華　　民　　國　　109 　年　　12　　月　　8 　　日
                                書記官  陳雅婷 
附表：
編號 土                     地 面      積 (平方公尺) 權利範圍 1 台南市○○區○○段000地號 48.32 24分之1 2 台南市○○區○○段000地號 129.08 24分之1 3 台南市○○區○○段000地號 109.93 24分之1 4 台南市○○區○○段000地號 43.57 24分之1 5 台南市○○區○○段000地號 67.28 48分之1 6 台南市○○區○○段000地號 1147.76 48分之1 7 台南市○○區○○段000地號 1823.02 24分之1 8 台南市○○區○○段000地號 57.41 24分之1 9 台南市○○區○○段0000地號 75.24 48分之1 10 台南市○○區○○段0000地號 63.67 48分之1 11 台南市○○區○○段0000地號 709.93 48分之1